---
title: "Wine Quality Data Set: Análise Exploratória"
author: "Marcio Woitek"
output: md_document
---

```{r setup, include=FALSE}
## Importa as bibliotecas necessárias
library(dplyr)
library(ggplot2)
library(glue)
library(knitr)
library(magrittr)
library(readr)
library(tibble)

opts_chunk$set(echo = FALSE)
```

## Fatos Básicos

Para começar, vamos considerar alguns fatos básicos sobre o conjunto de dados
que está no arquivo `vinhos.csv`.

```{r dados, cache=TRUE, message=FALSE}
## Diretório dos arquivos de dados
diretorio <- "../dados"

## Lê o conjunto de dados
vinhos <- read_csv(file = paste(c(diretorio, "vinhos.csv"), collapse = "/"))
```

### Números de Observações

Nesse conjunto, tem dados para vinhos tintos e brancos. Então algumas
informações básicas sobre esse data set são as seguintes:

* Número de observações relacionadas com vinhos tintos;
* Número de observações relacionadas com vinhos brancos;
* Número total de observações.

Esses valores são dados na tabela abaixo.

```{r num_obs, cache=TRUE}
## Calcula os números de observações
num_obs <- vinhos %>% group_by(type) %>% summarise(obs = n())

## Adiciona uma linha com o total
linha_total <- list("type" = "Todos", "obs" = sum(num_obs$obs))
num_obs <- bind_rows(num_obs, linha_total)

## Cria a tabela
num_obs$type <- recode(num_obs$type, "red" = "Tinto", "white" = "Branco")
kable(num_obs, col.names = c("Tipo", "Observações"), align = "cc")
```

Perceba que o número total de observações apresentado no site da UCI é menor.
Naquela página, são contabilizadas apenas as observações relacionadas com os
vinhos brancos.

### Missing Values

Os pesquisadores que compilaram os dados afirmaram que este data set não possui
valores faltando. É uma boa ideia confirmar que essa afirmação é verdadeira.
A quantidade de missing values para cada coluna do conjunto de dados pode ser
vista na próxima tabela.

```{r missing_values, cache=TRUE}
## Vetor com os nomes das colunas
nomes <- colnames(vinhos)[-1]

## Vetor com o número de missing values para cada coluna
num_missing <- c()
for (i in seq_along(nomes)) {
  num_missing <- c(num_missing, sum(is.na(vinhos[[i + 1]])))
}

## Cria a tabela
kable(
  tibble(nomes, num_missing),
  col.names = c("Coluna", "Missing Values"),
  align = "cc"
)
```

### Distribuição dos Dados

Para cada vinho no conjunto de dados, há `r length(colnames(vinhos)) - 2`
medidas associadas com as propriedades químicas da bebida. É importante
analisar a distribuição de cada uma dessas variáveis numéricas. Então começamos
calculando as seguintes quantidades para cada variável:

* Valor mínimo;
* Primeiro quartil;
* Mediana;
* Média;
* Terceiro quartil;
* Valor máximo.

Por uma questão de conveniência, os dados para os vinhos tintos foram combinados
com os dados para os vinhos brancos. Essas bebidas têm características
semelhantes, mas elas são diferentes e devem ser consideradas separadamente.
Então primeiro apresentamos os resultados para os vinhos tintos e depois aqueles
para os vinhos brancos. Os resultados que obtivemos estão organizados nas
tabelas que seguem.

```{r summary_functions}
## Cria um vetor com as quantidades acima para uma dada variável
cria_vetor_resumo <- function(coluna_variavel) {

  ## Inicializa o vetor que vai guardar todas as quantidades
  resumo <- c()

  ## Calcula o mínimo
  resumo <- c(resumo, "minimo" = min(coluna_variavel))

  ## Calcula o primeiro quartil
  quartis <- quantile(coluna_variavel)
  resumo <- c(resumo, "primeiro.quartil" = quartis[[2]])

  ## Calcula a mediana
  resumo <- c(resumo, "mediana" = median(coluna_variavel))

  ## Calcula a média
  resumo <- c(resumo, "media" = mean(coluna_variavel))

  ## Calcula o terceiro quartil
  resumo <- c(resumo, "terceiro.quartil" = quartis[[4]])

  ## Calcula o máximo
  resumo <- c(resumo, "maximo" = max(coluna_variavel))

  ## Retorna o vetor desejado
  resumo

}

## Cria um tibble com as quantidades acima para cada variável
cria_tibble_resumo <- function(vinhos, tipo) {

  ## Possibilidades para o argumento `tipo`
  tipos <- c("tintos", "brancos")
  if (!(tipo %in% tipos)) {
    stop("tipo inválido")
  }

  ## Filtra os dados.
  ## Seleciona apenas as colunas que interessam neste caso.
  if (tipo == "tintos") {
    filtro <- "red"
  } else {
    filtro <- "white"
  }
  vinhos_tipo <-
    vinhos %>%
      filter(type == filtro) %>%
      select(!c(1, 13))

  ## Vetor com os nomes das colunas selecionadas
  nomes <- colnames(vinhos_tipo)

  ## Cria e retorna o tibble desejado
  resumo_tbl <- tibble()
  for (i in seq_along(nomes)) {
    resumo_tbl <- bind_rows(
      resumo_tbl,
      cria_vetor_resumo(vinhos_tipo[[i]])
    )
  }
  resumo_tbl <- add_column(
    resumo_tbl,
    nome = nomes,
    .before = "minimo"
  )
  resumo_tbl

}

## Cria uma tabela com as quantidades acima para cada variável
cria_tabela_resumo <- function(tibble_resumo) {

  ## Vetor com a versão correta dos nomes das colunas
  nomes <- c(
    "Variável",
    "Mínimo",
    "Primeiro quartil",
    "Mediana",
    "Média",
    "Terceiro quartil",
    "Máximo"
  )

  ## Usando o tibble passado como argumento, cria a tabela desejada
  kable(
    tibble_resumo,
    col.names = nomes,
    align = paste(rep("c", times = length(nomes)), collapse = "")
  )

}
```

Resultados para os vinhos tintos:

```{r summary_red, cache=TRUE}
resumo_tbl_tintos <- cria_tibble_resumo(vinhos, "tintos")
cria_tabela_resumo(resumo_tbl_tintos)
```

Resultados para os vinhos brancos:

```{r summary_white, cache=TRUE}
resumo_tbl_brancos <- cria_tibble_resumo(vinhos, "brancos")
cria_tabela_resumo(resumo_tbl_brancos)
```

#### Boxplots

Não é tão simples ganhar um entendimento sobre a distribuição dos dados apenas
olhando para as tabelas acima. Sendo assim, na sequência consideramos algumas
maneiras de visualizar essa distribuição. Primeiro, criamos uma série de
boxplots. Esse passo é interessante, pois os autores que compilaram este
conjunto de dados afirmaram que nele há uma grande quantidade de outliers.
Queremos confirmar que essa afirmação é verdadeira visualizando os diagramas de
caixa.

Para cada característica do vinho, criamos um par de diagramas. Um deles
representa a distribuição dos dados para os vinhos tintos e o outro corresponde
aos vinhos brancos.

```{r traduz}
## Traduz os nomes dos tipos dos vinhos
vinhos$type <- recode(vinhos$type, "red" = "Tintos", "white" = "Brancos")
```

```{r boxplot_function}
## Função para criar um boxplot. Além dos dados, esta função recebe 2 strings,
## o nome da coluna e o rótulo do eixo y.
cria_boxplot <- function(vinhos, coluna, rotulo) {

  ggplot(vinhos, aes_string(y = coluna)) +
    geom_boxplot() +
    labs(y = rotulo) +
    facet_wrap(vars(type)) +
    theme_bw(base_size = 16) +
    theme(
      axis.text.x = element_blank(),
      axis.ticks.x = element_blank(),
      panel.grid.major.x = element_blank(),
      panel.grid.minor.x = element_blank()
    )

}
```

**Boxplot da variável na coluna `fixed.acidity`:**

```{r boxplot_fixed_acidity, message=FALSE}
cria_boxplot(vinhos, "fixed.acidity", "Fixed Acidity")
```

**Boxplot da variável na coluna `volatile.acidity`:**

```{r boxplot_volatile_acidity}
cria_boxplot(vinhos, "volatile.acidity", "Volatile Acidity")
```

**Boxplot da variável na coluna `citric.acid`:**

```{r boxplot_citric_acid}
cria_boxplot(vinhos, "citric.acid", "Citric Acid")
```

**Boxplot da variável na coluna `residual.sugar`:**

```{r boxplot_residual_sugar}
cria_boxplot(vinhos, "residual.sugar", "Residual Sugar")
```

**Boxplot da variável na coluna `chlorides`:**

```{r boxplot_chlorides}
cria_boxplot(vinhos, "chlorides", "Chlorides")
```

**Boxplot da variável na coluna `free.sulfur.dioxide`:**

```{r boxplot_free_sulfur_dioxide}
cria_boxplot(vinhos, "free.sulfur.dioxide", "Free Sulfur Dioxide")
```

**Boxplot da variável na coluna `total.sulfur.dioxide`:**

```{r boxplot_total_sulfur_dioxide}
cria_boxplot(vinhos, "total.sulfur.dioxide", "Total Sulfur Dioxide")
```

**Boxplot da variável na coluna `density`:**

```{r boxplot_density}
cria_boxplot(vinhos, "density", "Density")
```

**Boxplot da variável na coluna `ph`:**

```{r boxplot_ph}
cria_boxplot(vinhos, "ph", "pH")
```

**Boxplot da variável na coluna `sulphates`:**

```{r boxplot_sulphates}
cria_boxplot(vinhos, "sulphates", "Sulphates")
```

**Boxplot da variável na coluna `alcohol`:**

```{r boxplot_alcohol}
cria_boxplot(vinhos, "alcohol", "Alcohol")
```

#### Violin Plots

Na sequência, visualizamos a distribuição das variáveis contínuas de uma maneira
alternativa. Para cada uma delas, geramos um par de violin plots. Como no caso
anterior, uma figura está relacionada com os vinhos tintos e a outra com os
vinhos brancos.

```{r violin_plot_funcao}
## Função para criar um violin plot. Além dos dados, esta função recebe
## 2 strings, o nome da coluna e o rótulo do eixo x.
cria_violin <- function(vinhos, coluna, rotulo) {

  ## NOTA: O violin plot é criado de tal modo que os 2 violinos têm a mesma
  ## largura máxima
  ggplot(vinhos, aes_string(x = coluna, y = "type")) +
    geom_violin(scale = "width") +
    geom_boxplot(outlier.shape = NA, width = 0.1) +
    labs(x = rotulo) +
    theme_bw(base_size = 16) +
    theme(
      axis.title.y = element_blank(),
      panel.grid.major.y = element_blank(),
      panel.grid.minor.y = element_blank()
    )

}
```

**Violin plot da variável na coluna `fixed.acidity`:**

```{r violin_fixed_acidity, message=FALSE}
cria_violin(vinhos, "fixed.acidity", "Fixed Acidity")
```

**Violin plot da variável na coluna `volatile.acidity`:**

```{r violin_volatile_acidity, message=FALSE}
cria_violin(vinhos, "volatile.acidity", "Volatile Acidity")
```

**Violin plot da variável na coluna `citric.acid`:**

```{r violin_citric_acid, message=FALSE}
cria_violin(vinhos, "citric.acid", "Citric Acid")
```

**Violin plot da variável na coluna `residual.sugar`:**

```{r violin_residual_sugar, message=FALSE}
cria_violin(vinhos, "residual.sugar", "Residual Sugar")
```

**Violin plot da variável na coluna `chlorides`:**

```{r violin_chlorides, message=FALSE}
cria_violin(vinhos, "chlorides", "Chlorides")
```

**Violin plot da variável na coluna `free.sulfur.dioxide`:**

```{r violin_free_sulfur_dioxide, message=FALSE}
cria_violin(vinhos, "free.sulfur.dioxide", "Free Sulfur Dioxide")
```

**Violin plot da variável na coluna `total.sulfur.dioxide`:**

```{r violin_total_sulfur_dioxide, message=FALSE}
cria_violin(vinhos, "total.sulfur.dioxide", "Total Sulfur Dioxide")
```

**Violin plot da variável na coluna `density`:**

```{r violin_density, message=FALSE}
cria_violin(vinhos, "density", "Density")
```

**Violin plot da variável na coluna `ph`:**

```{r violin_ph, message=FALSE}
cria_violin(vinhos, "ph", "pH")
```

**Violin plot da variável na coluna `sulphates`:**

```{r violin_sulphates, message=FALSE}
cria_violin(vinhos, "sulphates", "Sulphates")
```

**Violin plot da variável na coluna `alcohol`:**

```{r violin_alcohol, message=FALSE}
cria_violin(vinhos, "alcohol", "Alcohol")
```

#### Histogramas

Para continuar, consideramos outro modo de visualizar a distribuição das
variáveis contínuas. Especificamente, geramos os histogramas correspondentes.
Como antes, criamos um par de figuras para cada variável. Uma delas representa a
distribuição dos dados para os vinhos tintos e a outra está associada com os
vinhos brancos.

```{r histograma_funcoes_largura}
## Função para calcular a largura ideal de cada barra do histograma. Esta
## função está baseada na regra de Freedman–Diaconis.
calcula_binwidth_fd <- function(vetor_dados) {

  ## Calcula a amplitude interquartil
  amplitude <- IQR(vetor_dados)

  ## Determina o número de observações
  num_obs <- length(vetor_dados)

  ## Retorna a largura
  (2 * amplitude) / (num_obs ^ (1 / 3))

}

## Função que recebe o número ideal de barras e retorna a largura de cada
## barra.
converte_numero_largura <- function(vetor_dados, num_barras) {

  ## Determina o mínimo
  minimo <- min(vetor_dados)

  ## Determina o máximo
  maximo <- max(vetor_dados)

  ## Retorna a largura
  (maximo - minimo) / num_barras

}

## Função para calcular a largura ideal de cada barra do histograma. Esta
## função está baseada na regra de Rice.
calcula_binwidth_rice <- function(vetor_dados) {

  ## Determina o número de observações
  num_obs <- length(vetor_dados)

  ## Calcula o número ideal de barras
  num_barras <- ceiling(2 * (num_obs ^ (1 / 3)))

  ## Retorna a largura
  converte_numero_largura(vetor_dados, num_barras)

}
```

```{r histograma_funcao}
## Função para criar um histograma. Além dos dados, esta função recebe os
## seguintes argumentos:
## - o nome da coluna;
## - o rótulo do eixo x;
## - a função que calcula a largura ideal das barras.
cria_histograma <- function(vinhos, coluna, rotulo, funcao_largura) {

  ## NOTA: A largura de cada barra depende do tipo de vinho
  ggplot(vinhos, aes_string(x = coluna)) +
    geom_histogram(
      aes(y = stat(count) / sum(count)),
      binwidth = funcao_largura
    ) +
    labs(x = rotulo, y = "Frequência Relativa") +
    facet_wrap(vars(type)) +
    theme_bw(base_size = 16) +
    scale_y_continuous(labels = scales::percent)

}
```

**Histograma da variável na coluna `fixed.acidity`:**

```{r histograma_fixed_acidity}
## cria_histograma(vinhos, "fixed.acidity", "Fixed Acidity", calcula_binwidth_fd)
cria_histograma(vinhos, "fixed.acidity", "Fixed Acidity", calcula_binwidth_rice)
```

**Histograma da variável na coluna `volatile.acidity`:**

```{r histograma_volatile_acidity}
## cria_histograma(vinhos, "volatile.acidity", "Volatile Acidity", calcula_binwidth_fd)
cria_histograma(vinhos, "volatile.acidity", "Volatile Acidity", calcula_binwidth_rice)
```

**Histograma da variável na coluna `citric.acid`:**

```{r histograma_citric_acid}
## cria_histograma(vinhos, "citric.acid", "Citric Acid", calcula_binwidth_fd)
cria_histograma(vinhos, "citric.acid", "Citric Acid", calcula_binwidth_rice)
```

**Histograma da variável na coluna `residual.sugar`:**

```{r histograma_residual_sugar}
## cria_histograma(vinhos, "residual.sugar", "Residual Sugar", calcula_binwidth_fd)
cria_histograma(vinhos, "residual.sugar", "Residual Sugar", calcula_binwidth_rice)
```

**Histograma da variável na coluna `chlorides`:**

```{r histograma_chlorides}
## cria_histograma(vinhos, "chlorides", "Chlorides", calcula_binwidth_fd)
cria_histograma(vinhos, "chlorides", "Chlorides", calcula_binwidth_rice)
```

**Histograma da variável na coluna `free.sulfur.dioxide`:**

```{r histograma_free_sulfur_dioxide}
## cria_histograma(vinhos, "free.sulfur.dioxide", "Free Sulfur Dioxide", calcula_binwidth_fd)
cria_histograma(vinhos, "free.sulfur.dioxide", "Free Sulfur Dioxide", calcula_binwidth_rice)
```

**Histograma da variável na coluna `total.sulfur.dioxide`:**

```{r histograma_total_sulfur_dioxide}
cria_histograma(vinhos, "total.sulfur.dioxide", "Total Sulfur Dioxide", calcula_binwidth_fd)
## cria_histograma(vinhos, "total.sulfur.dioxide", "Total Sulfur Dioxide", calcula_binwidth_rice)
```

**Histograma da variável na coluna `density`:**

```{r histograma_density}
## cria_histograma(vinhos, "density", "Density", calcula_binwidth_fd)
cria_histograma(vinhos, "density", "Density", calcula_binwidth_rice)
```

**Histograma da variável na coluna `ph`:**

```{r histograma_ph}
## cria_histograma(vinhos, "ph", "pH", calcula_binwidth_fd)
cria_histograma(vinhos, "ph", "pH", calcula_binwidth_rice)
```

**Histograma da variável na coluna `sulphates`:**

```{r histograma_sulphates}
## cria_histograma(vinhos, "sulphates", "Sulphates", calcula_binwidth_fd)
cria_histograma(vinhos, "sulphates", "Sulphates", calcula_binwidth_rice)
```

**Histograma da variável na coluna `alcohol`:**

```{r histograma_alcohol}
cria_histograma(vinhos, "alcohol", "Alcohol", calcula_binwidth_fd)
## cria_histograma(vinhos, "alcohol", "Alcohol", calcula_binwidth_rice)
```

#### Qualidade

Até o momento, levamos em consideração apenas as variáveis contínuas no
conjunto de dados. Mas esse conjunto possui uma variável discreta bastante
importante, a qualidade de cada vinho. Essa é a variável que mais tarde
usaremos como rótulo (label) para treinar os nossos modelos de Machine
Learning. Sendo assim, na sequência discutimos o que podemos aprender ao
considerar a qualidade.

É natural começar fazendo o seguinte questionamento: como os vinhos no conjunto
de dados estão distribuídos de acordo com a qualidade? A próxima figura mostra
o percentual de vinhos tintos em cada uma das categorias.

```{r distribuicao_qualidade_funcao}
## Função para criar o gráfico de barra que mostra a distribuição dos vinhos de
## acordo com a qualidade. Além dos dados, esta função recebe uma string
## associada com o tipo de vinho.
cria_barra_qualidade <- function(vinhos, tipo) {

  ## Possibilidades para o argumento `tipo`
  tipos <- c("Tintos", "Brancos")
  if (!(tipo %in% tipos)) {
    stop("tipo inválido")
  }

  ## Cria um tibble que armazena o percentual de vinhos associado com cada
  ## categoria de qualidade
  percentuais <-
    vinhos %>%
      filter(type == tipo) %>%
      select(quality) %>%
      group_by(quality) %>%
      summarise(numero = n()) %>%
      mutate(razao = numero / sum(numero)) %>%
      select(!c(numero))

  ## Usando o ggplot2, cria o gráfico de barra
  ggplot(
    percentuais,
    aes(
      x = quality,
      y = razao,
      label = scales::percent(razao)
    )
  ) +
    geom_col() +
    geom_text(vjust = -0.5) +
    labs(
      x = "Qualidade",
      title = glue("Percentual de Vinhos {tipo} para cada Categoria")
    ) +
    theme_bw(base_size = 14) +
    theme(
      axis.title.y = element_blank(),
      panel.grid.major.x = element_blank(),
      panel.grid.minor.x = element_blank()
    ) +
    scale_x_continuous(breaks = percentuais[["quality"]]) +
    scale_y_continuous(labels = scales::percent)

}
```

```{r distribuicao_qualidade_tintos}
cria_barra_qualidade(vinhos, "Tintos")
```

No gráfico acima, incluímos apenas as categorias de qualidade que realmente
aparecem nesse subconjunto dos dados. Por exemplo, entre os vinhos tintos, não
há nenhum vinho que recebeu a nota 9. Por esse motivo, essa categoria foi
omitida.

O rótulo podia assumir qualquer valor inteiro desde 1 até 10. Mas a última
figura deixa claro o seguinte: para os vinhos tintos, somente os valores entre
3 e 8 realmente ocorrem. Então nesse caso não temos 10 categorias de qualidade
e, sim, 6.

Além disso, observe que a maioria dos vinhos tintos no conjunto de dados foi
considerada de qualidade média. De fato, nesse caso os melhores vinhos
e aqueles de péssima qualidade correspondem a uma pequena fração das
observações.

Em seguida, plotamos a figura análoga para os vinhos brancos:

```{r distribuicao_qualidade_brancos}
cria_barra_qualidade(vinhos, "Brancos")
```

Perceba que mais uma vez o rótulo não assume todos os valores possíveis. No
caso dos vinhos brancos, essa variável varia no intervalo desde 3 até 9. Sendo
assim, na prática temos apenas 7 categorias de qualidade.

Como no caso dos vinhos tintos, grande parte dos vinhos brancos foi considerada
de qualidade média. Entretanto, a qualidade dos vinhos brancos no conjunto de
dados tende a ser melhor. Proporcionalmente, tem mais vinhos desse tipo nas
categorias associadas com uma qualidade mais alta. E a proporção de vinhos
brancos na pior categoria observada é ligeiramente menor.
