---
title: "Wine Quality Data Set: Análise Exploratória"
author: "Marcio Woitek"
output: md_document
---

```{r setup, include=FALSE}
## Importa as bibliotecas necessárias
library(dplyr)
library(knitr)
library(magrittr)
library(readr)

opts_chunk$set(echo = FALSE)
```

## Fatos Básicos

Para começar, vamos considerar alguns fatos básicos sobre o conjunto de dados
que está no arquivo `vinhos.csv`.

```{r dados, message=FALSE}
## Diretório dos arquivos de dados
diretorio <- "../dados"

## Lê o conjunto de dados
vinhos <- read_csv(file = paste(c(diretorio, "vinhos.csv"), collapse = "/"))
```

### Números de Observações

Nesse conjunto, tem dados para vinhos tintos e brancos. Então algumas
informações básicas sobre esse data set são as seguintes:

* Número de observações relacionadas com vinhos tintos;
* Número de observações relacionadas com vinhos brancos;
* Número total de observações.

Esses valores são dados na tabela abaixo.

```{r num_obs}
## Calcula os números de observações
num_obs <- vinhos %>% group_by(type) %>% summarise(obs = n())

## Adiciona uma linha com o total
linha_total <- list("type" = "Todos", "obs" = sum(num_obs$obs))
num_obs <- bind_rows(num_obs, linha_total)

## Cria a tabela
num_obs$type <- recode(num_obs$type, "red" = "Tinto", "white" = "Branco")
kable(num_obs, col.names = c("Tipo", "Observações"))
```
